---
title: "Estatística Básica"
subtitle: "Correlação"
author: "Wlademir Prates"
format:
  revealjs: 
    theme: black
    incremental: false
    self-contained: true
    transition: slide
from: markdown+emoji
---

# Como saber o quanto uma variável anda junto com outra? {style="font-size:.85em"}

- Para variáveis numéricas, usamos o coeficiente de correlação
  - Indica tanto a direção quanto a força da relação (**varia de -1 a 1**).

# Alguns conceitos básicos ... {style="font-size:.65em"}

- **Relação Linear**: As variáveis se movem em uma linha reta, ou seja, **mudanças em uma variável correspondem a mudanças proporcionais e constantes na outra variável**. Ex.: salário e experiência; distância percorrida e tempo. 

- **Relação Monotônica**: As variáveis se movem na mesma direção, **mas não necessariamente de forma proporcional ou constante**. Pode ser crescente ou decrescente. À medida que uma variável aumenta, a outra também aumenta (ou diminui) consistentemente, mas não precisa seguir uma linha reta. Ex.: Temperatura e consumo de sorvete; Idade e risco de certas doenças.

## Os principais métodos de cálculo para o coeficiente de correlação {style="font-size:.55em"}
- **Pearson**
  - Tipo: Linear
  - Medição: Correlação linear entre variáveis contínuas
  - Suposições: Variáveis normalmente distribuídas e relação linear
  - Usar em: variáveis contínuas.
- **Spearman**
  - Tipo: Monotônica
  - Medição: Correlação de ranks (ordena, rankeia, compara posições no ranking)
  - Suposições: Variáveis ordinais, intervalares ou de razão; relação monotônica
  - Usar em: muitos empates, dados maiores.
- **Kendall**
  - Tipo: Monotônica
  - Medição: Correlação de pares (concordâncias e discordâncias - os pares são iguais? Sim ou não...)
  - Suposições: Variáveis ordinais, intervalares ou de razão; relação monotônica
  - Usar em: pequenas amostras, poucos empates.

# Matriz de correlação

## Matriz de correlação {style="font-size:.85em"}

```{r, echo=TRUE}
library(dplyr)
cor(mtcars) |>  as_tibble()
```

## Mantendo apenas uma diagonal {style="font-size:.85em"}

Você pode encontrar também a matriz com apenas uma diagonal.

```{r, echo=TRUE}
library(rstatix)
replace_upper_triangle(cor(mtcars), by = NA, diagonal = TRUE) |> as_tibble()
```

## Mapa de calor (*heatmap*) - Código

```{r, echo=TRUE}
library(echarts4r)
cor_chart <- cor(mtcars) |>
  e_charts() |>
  e_correlations(
    order = "hclust",
    visual_map = FALSE
  ) |>
  e_visual_map(
    min = -1,
    max = 1
  ) |>
  e_tooltip()
```

## Mapa de calor (*heatmap*)
```{r}
cor_chart
```

# Comecei com a matriz de correlação, mas o `scatterplot` é com certeza o gráfico mais usado para correlação {style="font-size:.7em"}

## `Scatterplot` para variáveis contínuas {background-color="#f2f2f2"  style="font-size:.7em"}
```{r, echo=TRUE}
mtcars |>
  e_charts(mpg) |>
  e_scatter(wt, qsec)
```


# Exemplo com dados mais próximos da realidade

## Correlação com dados de RH - Código {style="font-size:.65em"}
```{r, echo=TRUE}
library(dplyr)
library(readr)
dados_rh <- read_csv(
  "https://raw.githubusercontent.com/wrprates/open-data/master/ibm_hr_emplyee_attrition.csv"
)
dados_rh_num <- dados_rh |>
  select_if(is.numeric) |>
  select(
    -c(
      Education,
      EmployeeNumber,
      EmployeeCount,
      JobLevel,
      StockOptionLevel,
      WorkLifeBalance,
      StandardHours
    )
  )
correl_dados_rh_num <- dados_rh_num |> cor(method = "spearman")
```

## Matriz de correlação de RH {background-color="#f2f2f2" style="font-size:.85em"}

```{r}
library(echarts4r)
correl_dados_rh_num |>
  e_charts() |>
  e_correlations(
    order = "hclust",
    visual_map = FALSE
  ) |>
  e_visual_map(
    min = -1,
    max = 1
  ) |>
  e_tooltip()
```

## Matriz de correlação de RH - Código {style="font-size:.85em"}

```{r, echo=TRUE}
correl_dados_rh_num |> as_tibble()
```

## `scatterplot` {background-color="#f2f2f2"}
```{r, echo=TRUE}
dados_rh_num |>
  e_charts(HourlyRate) |>
  e_scatter(MonthlyIncome, TotalWorkingYears)
```

# Desafio {style="font-size:.65em"}
> Obtenha alguma tabela de dados, de preferência algo que você usa em seu dia a dia no trabalho, e crie um gráfico do estilo *heatmap* interativo usando o pacote `echarts4r` com a matriz de correlação para as variáveis numéricas. Crie um pequeno relatório interativo em `html` usando o pacote `quarto`, onde você deverá incluir o gráfico do *heatmap* e uma interpretação acerca das correlações encontradas. Para o cálculo da correlação escolha entre o método de Pearson ou de Spearman e brevemente justifique sua decisão no relatório.

# Coeficiente de Associação para variáveis categóricas -  Cramer's V {style="font-size:.75em"}
O coeficiente Cramér's V é uma medida de associação entre duas variáveis categóricas, que avalia a força da relação entre elas. Ele varia de 0 a 1, onde:

- 0 indica nenhuma associação entre as variáveis.
- 1 indica uma associação perfeita.


## Calculando no R para uma variável

Deixando o dataset apenas com colunas categóricas:
```{r, echo = TRUE}
dados_rh_cat <- dados_rh |>
  select_if(is.character) |>
  select(-Over18)

library(rcompanion)

# Relacionando Departamento e área de educação
rcompanion::cramerV(
  dados_rh_cat$Department,
  dados_rh_cat$EducationField
)
```

## Criando matriz dos coeficientes de associação - função {style="font-size:.75em"}

```{r, echo=TRUE}
# Calcula o coeficiente Cramer V, uma espécie de coeficiente de correlação entre variáveis categóricas. 
# A função deve ser aplicada sobre um df com todas variáveis do tipo character, que irá construir uma matriz com todos coeficientes, 
# de forma análoga à matriz de correlação.

cramer_mat <-
  function(df){
    lapply(names(df), function(x){
      df_aux <- lapply(
        names(df), 
        function(y){
          rcompanion::cramerV(df[[paste0(x)]], df[[paste0(y)]])[[1]]
        }
      ) 
      names(df_aux) <- names(df)
      df_aux %>% dplyr::bind_rows()
    }) %>%
      dplyr::bind_rows() %>% 
      dplyr::mutate( var = names(df)) %>% 
      dplyr::select(var, everything())
  }
```


## Matriz dos coeficientes de associação {style="font-size:.75em"}

```{r, echo=TRUE}
library(highcharter)

rh_cramer_matrix <- cramer_mat(dados_rh_cat)
rh_cramer_matrix
```
