---
title: "Estatística Básica"
subtitle: "Conceitos e Exemplos"
author: "Wlademir Prates"
format:
  revealjs: 
    theme: black
    incremental: false
    self-contained: true
    transition: slide
from: markdown+emoji
---

# Introdução

Imagine que você **acabou de ser contratado como cientista de dados** para uma startup de tecnologia.

Seu **primeiro projeto é analisar os dados de satisfação dos clientes** para identificar padrões e melhorar os serviços oferecidos.

Vamos ver como os **conceitos básicos de estatística** podem te ajudar nessa missão.

# Objetivos {background-color="#fff"}

-   Entender os conceitos básicos de estatística.
-   Aplicar esses conceitos em análises práticas de dados.
-   Preparar-se para desafios reais na carreira de ciência de dados.

# Definições Básicas {background-color="#d4edda"}

-   **Estatística:** Ciência de coletar, organizar, analisar e interpretar dados.
-   **Estatística Descritiva:** Descrição e resumo dos dados.
-   **Estatística Inferencial:** Generalização e inferência a partir de uma amostra.

# Aplicações

No seu novo projeto, você usará estatística para:

-   Analisar a satisfação dos clientes.
-   Identificar tendências e padrões.
-   Fornecer insights baseados em dados para melhorar os serviços.

## Tipos de Dados {style="font-size:.8em"}

### Dados Qualitativos

-   Variáveis Categóricas (ex.: feedback positivo/negativo, gênero)

```{r, echo=TRUE}
qualitativas <- c("Positivo", "Negativo", "Positivo", "Negativo")
qualitativas
```

### Dados Quantitativos

-   Variáveis Numéricas (ex.: idade dos clientes, pontuação de satisfação)

```{r, echo=TRUE}
quantitativas <- c(7.8, 6.5, 8.9, 7.2)
quantitativas
```

# A seguir veremos as principais medidas de tendência central, mas antes vale um parênteses ...

## Medidas Estatísticas Aplicáveis {background-color="#4B4B4B" style="font-size:.85em"}

-   As **medidas de tendência central** (média, mediana, moda) e **dispersão** (variância, desvio padrão, amplitude, IQR) são aplicáveis às **variáveis quantitativas**.
-   Para **variáveis qualitativas**, devemos focar em:
    -   **Distribuição de frequências**: Contagem de ocorrências em cada categoria.
    -   **Gráficos de barras / colunas**: Visualização da distribuição das categorias.
    -   **Medidas de associação**: Como coeficiente de contingência e Cramér's V para analisar a relação entre variáveis qualitativas.

# Medidas de Tendência Central {background-color="#d1ecf1"}

# Média

Imagine que você precisa calcular a pontuação média de satisfação dos clientes. A média é a soma dos valores dividida pelo número de observações.

```{r, echo=TRUE}
notas <- c(85, 90, 78, 85, 92, 88)
mean(notas)
```

# Mediana

Às vezes, a média pode ser enganosa se houver valores extremos. A mediana é o valor central quando os dados estão ordenados.

```{r, echo=TRUE}
median(notas)
```

# Moda

Se você quer saber qual pontuação de satisfação é a mais comum, você precisa calcular a moda.

```{r, echo=TRUE}
moda <- function(v) {
  uniqv <- unique(v)
  freq <- tabulate(match(v, uniqv))
  max_freq <- max(freq)
  if (max_freq == 1) {
    return(NA)  # Se todos os valores são únicos, não há moda
  } else {
    return(uniqv[which(freq == max_freq)])
  }
}
moda(notas)
```

# Medidas de Dispersão {background-color="#d1ecf1"}

## Variância e Desvio Padrão

Para entender a variabilidade das pontuações de satisfação, você pode calcular a variância e o desvio padrão.

-   **Variância:** Média dos quadrados dos desvios em relação à média
-   **Desvio Padrão:** Raiz quadrada da variância

```{r, echo=TRUE}
variancia <- var(notas)
desvio_padrao <- sd(notas)
variancia
desvio_padrao
```

# Amplitude

A amplitude te ajuda a ver a diferença entre a pontuação mais alta e a mais baixa.

```{r, echo=TRUE}
amplitude <- range(notas)
amplitude_diff <- diff(amplitude)
amplitude
amplitude_diff
```

## Intervalo Interquartil (IQR) {style="font-size:.8em"}

-   O Intervalo Interquartil (IQR) é a diferença entre o terceiro quartil (Q3) e o primeiro quartil (Q1).
-   O IQR concentra a maior parte das observações, excluindo os outliers.

### Cálculo do IQR

```{r, echo=TRUE}
pontuacoes <- c(85, 90, 78, 92, 88)
IQR(pontuacoes)
```

### Quartis

```{r, echo=TRUE}
quantile(pontuacoes)
```

# Como visualizar estas estatísticas?

## Visualização (tradicional do R)

```{r, echo=TRUE}
boxplot(pontuacoes, main="Boxplot das Pontuações", ylab="Pontuações")
```

## Visualização (mais interessante...) {background-color="#fff"}

```{r, echo=FALSE}
library(highcharter)

df_pontuacoes <- data.frame("Pontuações" = pontuacoes)
dat <- data_to_boxplot(df_pontuacoes, `Pontuações`, name = "Pontuações")

highchart() |>
  hc_xAxis(type = "category") |>
  hc_add_series_list(dat)
```

## Visualização (mais interessante...) - Código {background-color="#333"}

```{r, echo=TRUE, eval=FALSE}
library(highcharter)

df_pontuacoes <- data.frame("Pontuações" = pontuacoes)
dat <- data_to_boxplot(df_pontuacoes, `Pontuações`, name = "Pontuações")

highchart() |>
  hc_xAxis(type = "category") |>
  hc_add_series_list(dat)
```

# Exemplo Prático: Análise de Satisfação dos Clientes {background-color="#343a40"}

## Cálculos para Exemplo Prático {style="font-size:.8em"}

Vamos consolidar tudo isso com um exemplo prático.

Imagine que essas são as pontuações de satisfação de um pequeno grupo de clientes.

Vamos calcular as medidas de tendência central e dispersão, incluindo o IQR.

```{r, echo=TRUE}
# Cálculos adicionais para o exemplo prático
media <- mean(pontuacoes)
mediana <- median(pontuacoes)
moda <- function(v) {
  uniqv <- unique(v)
  uniqv[which.max(tabulate(match(v, uniqv)))]
}
moda_pontuacao <- moda(pontuacoes)
variancia <- var(pontuacoes)
desvio_padrao <- sd(pontuacoes)
amplitude <- range(pontuacoes)
iqr <- IQR(pontuacoes)
amplitude_diff <- diff(amplitude)
```

## Resultados

```{r, echo=TRUE}
resultados <- data.frame(
  Media = media,
  Mediana = mediana,
  Moda = moda_pontuacao,
  Variancia = variancia,
  Desvio_Padrao = desvio_padrao,
  Amplitude = amplitude_diff,
  IQR = iqr
)
resultados
```

## Interpretação dos Resultados de Satisfação dos Clientes {background-color="#343a40" style="font-size:.8em"}

-   **Média:** `r media` (Alta satisfação geral)
-   **Mediana:** `r mediana` (Dados simétricos)
-   **Moda:** `r ifelse(is.na(moda_pontuacao), "Nenhuma", moda_pontuacao)` (Valor mais frequente)
-   **Desvio Padrão:** `r round(desvio_padrao, 2)` (Dispersão moderada)
-   **Amplitude:** `r amplitude_diff` (Variação significativa)
-   **IQR:** `r iqr` (Concentração excluindo outliers)

### Conclusão

-   Alta satisfação dos clientes com alguma variação
-   Medidas ajudam a identificar áreas de melhoria e monitorar a satisfação

# Encerramento e Q&A

## Resumo

-   Entendemos os conceitos básicos de estatística.
-   Aprendemos a calcular medidas de tendência central e dispersão.
-   Aplicamos esses conceitos em um exemplo prático relevante para sua carreira.

# Perguntas?